最高法院民事判決　　　　　　　　　 111年度台上字第1200號
上　訴　人　葉振山
訴訟代理人　吳梓生律師
被 上訴 人　葉振魁
訴訟代理人　劉憲璋律師
上列當事人間第三人異議之訴事件，上訴人對於中華民國110 年
12月14日臺灣高等法院臺中分院第二審判決（109 年度上字第64
6號），提起上訴，本院判決如下：
    主  文
原判決廢棄，發回臺灣高等法院臺中分院。
    理  由
上訴人主張：坐落被上訴人所有南投縣○○鎮○○段271-3 地
  號土地（下稱系爭土地）上，如臺灣南投地方法院（下稱南投
  地院）南投簡易庭105年度投簡字第422號（下稱422 號事件、
  該事件上訴後經南投地院106 年度簡上字第35號判決駁回上訴
  確定〈下稱系爭確定判決〉）判決附圖（下稱附圖）標示A 面
  積298㎡ 之鋼骨造房屋（下稱系爭建物）為伊出資興建，借用
  伊妻即訴外人許櫻花名義申請核發農業設施使用同意書及使用
  執照，餘附圖標示B面積2㎡化糞池、C面積5㎡鋼架樓梯、D 面
  積15㎡貨櫃、E面積11㎡鋼架材料-1、F面積3㎡廢土、G面積 2
  ㎡鋼架材料-2之地上物（與系爭建物下合稱系爭地上物）均為
  伊所有，許櫻花並無處分權，被上訴人竟持系爭確定判決為執
  行名義，聲請以該院108 年度司執字第7960號對許櫻花為拆除
  騰空系爭地上物，將土地返還之強制執行（下稱系爭強制執行
  ）。爰依強制執行法第15條規定，請求撤銷系爭強制執行之判
  決。
被上訴人則以：系爭建物是許櫻花向南投縣政府申請設置茶葉
  加工廠所興建，為其所有，縱上訴人原所有茶廠有未拆除部分
  ，應認係許櫻花新建建物之附屬建物，而為系爭強制執行效力
  所及等語，以資抗辯。
原審維持第一審所為上訴人敗訴之判決，駁回其上訴，是以：
  上訴人自陳在系爭土地興建茶廠倒塌後，以許櫻花名義為起造
  人申請興建系爭建物。證人林益三、許杞煌、葉振潭之證言，
  無法特定上訴人之茶廠何年興建，而林益三、葉振潭亦有證稱
  許櫻花蓋茶廠等語，無以之為上訴人有利依據。許櫻花係基於
  其為實際起造人地位而興建系爭建物，在422 號事件中仍陳稱
  伊得葉振潭及兩造同意興建系爭建物使用，且始終未曾抗辯上
  訴人方為實際出資人、伊無事實上處分權等語，上訴人迨判決
  確定後方於本件為如此主張，應係臨訟所為。又縱依證人林顯
  年、林志昌、廖土煌之證詞及工程清單、估價單、領據等件，
  可證明工程款部分有由上訴人交付之情，然以上訴人與許櫻花
  之夫妻關係，外人不易分辨而憑此認為上訴人為原始出資興建
  之人，均不足採為有利上訴人之認定。再以許櫻花於南投地院
  104年度訴字第176號偽造文書等刑事案件（下稱176 號刑案）
  偵查中自稱茶廠已經拆除，而與上訴人106年6月26日證明書記
  載相符，及102年3月10日、103年2月25日之空拍圖等，均不足
  證明89年興建之茶廠未全部拆除。縱該茶廠未全部拆除，該部
  分建物應在系爭建物新建後之一樓客廳位置，從屬於系爭建物
  而應歸許櫻花所有。上訴人既未能舉證證明其有足以排除系爭
  強制執行之權利，其請求撤銷系爭強制執行，為無理由等詞，
  為其判斷之基礎。
本院廢棄原判決之理由：
㈠按主管機關核發建造執照或使用執照所載之起造人，僅為聲請
  核照之人而已，未辦理建物第一次所有權以前，房屋所有權屬
  於出資興建之原始建築人，非謂建造執照或使用執照所載之起
  造人，必為興建建物而原始取得所有權之人。次按法院為判決
  時，應斟酌全辯論意旨及調查證據之結果，以判斷事實之真偽
  ，且不得違背論理及經驗法則，否則其事實之認定，即屬違背
  法令。又法院審酌當事人是否已盡舉證之責時，應就調查之事
  證，綜合全辯論意旨以為判斷，不得就證據為割裂取捨。
㈡查許櫻花向南投縣政府申請就102年分割之271-4地號土地供農
  業設施「農糧產品（茶葉）加工室」使用，並以其為起造人興
  建系爭建物並取得使用執照，固為原審認定之事實。惟證人林
  益三於南投地院南投簡易庭103年度投簡字第142號事件證稱茶
  廠是葉振山起造的等情（原審卷一第72頁），核與證人許杞煌
  於南投地院105年度訴字第212號事件（下稱212 號事件）所證
  稱葉振山在921 之後因茶廠全倒，及因縣府要檢查等原因多次
  出資興建（同上卷第85至86頁），及證人葉振潭、林益三、葉
  獻璞等人分於176 號刑案偵查中證述茶廠是葉振山的（同上卷
  第182、184、186 頁），並證人林顯年、林志昌於本件證稱施
  作工程是與葉振山結算工程款（一審卷二第107至108頁、第11
  3 頁）等證述，彼此情節大致相符，復有證人林顯年出具之工
  程清單、林志昌出具之估價單、領據、上訴人提出之支付系爭
  建物地基水泥工程支票（一審卷一第299至307頁），及上訴人
  主張其當時仍任職於中華電信股份有限公司，因許櫻花具有農
  民身分，乃借用其名義為起造人，於102 年間向南投縣政府申
  請供農業設施「農糧產品（茶葉）加工室」等節，已提出上訴
  人之中華電信南區分公司南投營運處退休證明、許櫻花農民健
  康保險卡（一審卷一第369、371頁）等為佐，暨上訴人於 212
  號事件中即曾主張其於系爭土地上興建茶廠（一審卷一第36頁
  ）等各件，參互以觀，尚能否謂係臨訟所為而全無足採？非無
  再研求之餘地。原審未遑詳查說明，遽認上訴人舉證未足，而
  為其不利之論斷，即有可議。
㈢次查上訴人於事實審即一再主張系爭建物為其出資興建外，其
  餘附圖C鋼架樓梯、D貨櫃、E鋼架材料、F廢土、G 鋼架材料之
  地上物，為其興建茶廠後所遺留之建材，或是其於土地上堆置
  之建材，均為其所有等情（一審卷一第347、349頁、卷二第61
  頁），原審就此部分上訴人之主張如何不可採，漏未說明理由
  ，亦有疏略。
㈣上訴論旨，指摘原判決違背法令，求予廢棄，非無理由。又因
  本件所涉及之法律上爭議不具原則上重要性，無經言詞辯論必
  要，附此說明。
據上論結，本件上訴為有理由。依民事訴訟法第477條第1項、
  第478條第2項，判決如主文。
中    華    民    國   111    年    6     月    15    日
                      最高法院民事第六庭
                          審判長法官  魏  大  喨  
                                法官  李  寶  堂  
                                法官  李  文  賢  
                                法官  林  玉  珮  
                                法官  高  榮  宏  
本件正本證明與原本無異
                                      書  記  官
中    華    民    國   111    年    6     月    21    日